臺灣高雄地方法院刑事判決　　　　　　　　96年度訴字第91號
公　訴　人　臺灣高雄地方法院檢察署檢察官
被　　　告　戊○○○
指定辯護人　本院公設辯護人　壬○○
上列被告因偽造有價證券案件，經檢察官提起公訴（95年度偵字
第32209 號），本院判決如下：
    主    文
戊○○○連續意圖供行使之用，而偽造有價證券，處有期徒刑
年陸月。未扣案偽造如附表一編號1 、2 所示之本票貳張（「庚○○」印文貳枚除外）均沒收；編號3 所示之本票上共同發票人
庚○○部分（「庚○○」印文壹枚除外），沒收。
    事    實
一、戊○○○與庚○○係母、子關係，戊○○○因需款孔急，先
    後於民國94年5 月11日、同年12月某日間（起訴書誤植為95
    年4 月10日，應予更正），在高雄縣大社鄉○○村○○路29
    4 號許張新崎（已歿）住處，向許張新崎借款新台幣（下同
    ）15萬元、35萬元（涉犯詐欺取財部分，詳下述），並透過
    許張新崎介紹，於94年11月10日向張甲○借款100 萬元（起
    訴書誤植為200 萬元，應予更正），由戊○○○簽立許張新
    崎為連帶保證人之借據1 紙予張甲○收執，並約定如於同年
    12月9 日以後未還款，應另提供房屋設定抵押權登記予張甲○，然屆期因戊○○○所提供房屋權狀經查詢已有抵押權設
    定登記，張甲○拒辦登記，經3 個月後，乃要求清償，連帶
    保證人許張新琦代為還款後，即要求戊○○○另簽發本票作
    為擔保，詎戊○○○意圖供行使之用，未經庚○○同意，竟
    於其高雄縣大社鄉○○路355 號住處，利用其子庚○○之前
    同住期間留存之印章1 枚，假藉庚○○名義擅自簽發如附表
    一編號1 、2 所示發票日均為95年4 月10日、發票人為「庚○○」、受款人為甲○、面額均50萬元之本票各1 紙，交付
    許張新琦以供擔保之用。嗣許張新琦去世後，其女許瓊瓔執
    戊○○○前向許張新琦借款100 萬元且已屆期之本票向戊○○○催討債務，戊○○○以並無現款為由，再承同上犯意，
    未經庚○○同意，於95年4 月10日至同年5 月10日間某日，
    在其高雄縣大社鄉○○路355 號住處，擅自簽發如附表一編
    號3 所示發票日為95年4 月10日、以「庚○○」、戊○○○
    為共同發票人、受款人甲○，面額100 萬元之本票1 紙，交
    付許瓊瓔欲持向張甲○調現以供擔保之用，惟許瓊瓔因故作
    罷，嗣因上開本票、借據屆期均不獲兌現，己○○對戊○○○、庚○○提出詐欺告訴，庚○○始悉上情。
二、案經臺灣高雄地方法院檢察署檢察官主動簽辦偵查起訴。
        理    由
壹、證據能力部分：
一、卷附證人許瓊瓔於95年11月8 日在檢察官偵訊時具結證述，
    而依現階段刑事訴訟法規定，檢察官係代表國家偵查犯罪、
    實施公訴，依法有訊問被告、證人、鑑定人之權，而實務運
    作時，檢察官偵查中向被告以外之人所取得之陳述，原則上
    均能遵守法律規定，不致於違法或不當取供，故可信度極高
    ，其向檢察官所為之言詞陳述，並無證據證明有何顯不可信
    之情況，且與本案待證事實相關，依刑事訴訟法第159 條之
    1 第2 項規定，自得為證據。
二、次就卷附證人庚○○、許瓊瓔於警詢之陳述，檢察官、被告
    及辯護人均對其證據能力不爭執，表明同意作為證據等語（
    參本院卷第49頁），均未提出有何顯不可信之情況，且與待
    證事實有關聯性，依刑事訴訟法第159 條之5 第1 項，認具
    有證據能力。
三、卷附如附表一所示本票3 紙、94年11月10日借據（金額100
    萬元）1 紙、票號287944號發票人戊○○○、受款人張新琦
    、面額15萬元之本票1 紙、94年5 月11日借據（金額35萬元
    ）1 紙等書面資料，雖屬被告以外之人於審判外之書面陳述
    ，檢察官、被告及辯護人於言詞辯論終結前，均表示無意見
    ，本院審酌該等書面陳述作成之情形均屬正常，並無任何違
    反法定程序或不當之情形，且與待證事實有關聯性，認適當
    作為證據，依刑事訴訟法第159 條之5 第2 項規定，上開書
    面陳述均具有證據能力。
貳、實體部分：
一、訊據被告坦承：伊有簽發如附表一編號1 、2 發票人庚○○
    名義之本票2 紙，沒有經過庚○○同意，開票給張甲○作為
    擔保等情，惟矢口否認有偽造編號3 本票之犯行，辯稱：編
    號3 （面額100 萬元）之本票，沒有經過庚○○同意，「庚○○」雖是伊填寫，但是債權人許瓊瓔叫伊簽寫的，該紙本
    票是重複開的，她說她母親（許張新琦）往生，要拜拜用的
    ，伊只向張甲○借款100 萬元，不是200 萬元，就編號3 之
    本票，伊沒有偽造有價證券云云。經查：
  (一)如附表一編號1 、2 所示票號、發票人、受款人、面額、到
    期日之本票2 紙，面額各50萬元，合計100 萬元，係被告透
    過許張新崎介紹，向張甲○借款100 萬元，被告與許張新琦
    、張甲○等3 人於94年11月10日在丁○○代書處，由被告簽
    立「張新崎」即許張新琦為連帶保證人之借據1 紙予張甲○
    收執，借據上並約定：「借款人如於94年12月9 日以後未還
    款，須以（高雄縣）大社鄉苗圃巷15號房屋辦理抵押權設定
    登記予張甲○」等字，屆期被告未還款，而其所提出上開房
    屋權狀，經查詢結果已有前順位抵押權設定登記，張甲○拒
    收。經拖延3 個月後，嗣因張甲○要求介紹人督促被告儘速
    還款，被告無力還款，許張新琦乃自行向其女兒許瓊瓔等子
    女籌款，先代被告清償該100 萬元債務後，另於95年4 月10
    日要求被告簽發本票作為擔保，被告竟意圖供行使之用，未
    經庚○○本人同意或授權，盜蓋「庚○○」先前留存於家裡
    之印章，偽造「庚○○」名義擅自簽發如附表一編號1 、2
    所示面額50萬元之本票2 紙之方式，致許張新琦陷於錯誤而
    收受上開偽造本票2 紙，以供擔保之用，並連同上開借據1
    紙，作為轉向被告追償之憑據等情，業經證人許瓊瓔於檢察
    官偵查中具結證述，及貸與人張甲○、經辦代書丁○○、許
    瓊瓔均於本院審理中具結證述屬實（參本院卷第68至72、79
    、80頁）。再編號1 、2 本票上之發票人庚○○本人，確實
    未於94年11月10日、94年12月9 日、95年4 月10日出面向張
    甲○、許張新琦、丁○○代書辦理借款、簽立借據、提出房
    屋權狀，亦未出面簽發編號1 、2 之本票予許張新琦之事實
    ，業經證人庚○○、許瓊瓔於警詢證述，及於本院具結證述
    屬實，被告就此亦無爭執。此外，並有編號1 、2 本票（面
    額各50萬元）2 紙、94年11月10日借據（金額100 萬元）1
    紙在卷足堪佐證。
  (二)就編號3 之本票（面額100 萬元）部分，被告雖以上開情詞
    置辯，惟查：(1)證人庚○○於本院審理中具結證述：上開本
    票上「庚○○」之印章為伊所有，印文為真正，伊之前與被
    告同住時放在家裡，之後伊因結婚搬出在外居住，印章沒有
    帶走；系爭100 萬元本票上「庚○○」不是伊的筆跡，伊母
    親簽發本票沒有經過伊同意等語明確（參本院卷第74頁），
    是編號3 本票關於「庚○○」共同發票部分乃係被告偽造者
    無疑。(2)被告雖再辯稱：此本票所擔保之債權100 萬元，與
    上述張甲○所出借、許張新琦為連帶保證人之借據所表彰、
    編號1 、2 本票2 紙所擔保之100 萬元係同一筆債權云云。
    惟編號1 、2 之本票、借據所擔保、表彰之債權100 萬元，
    業經證人張甲○、丁○○分別於本院證述明確，有如上述，
    其等均未證述編號3 本票與編號1 、2 本票係擔保同一債權
    之語。(3)又證人許瓊瓔於本院具結證述：編號3 本票（參警
    卷第32頁）之債權，與編號1 、2 本票、借據（參警卷第31
    、34頁）之債權不同，張甲○對被告之債權是100 萬元，伊
    母親對被告債權則有182 萬元，有上開面額100 萬元、15
    萬元本票、35萬元之借據各1 紙在卷（參警卷第32、33頁）
    為憑，另有32萬元沒有簽立憑證；該紙100 萬元之本票是伊
    母親往生的隔天，伊去向被告要錢，被告說現在沒錢，被告
    叫伊拿舊的票據（本票面額100 萬元）跟她換開新的本票，
    她叫伊去向甲○借款；舊的本票是伊母親的名字，後來被告
    才簽發警卷第32頁之本票、受款人是甲○的名字，案發迄今
    被告對182 萬元債務尚未還款；伊已經先清償被告對甲○的
    100 萬元債務，如果不讓被告換開本票，伊怕被告猜中之前
    100 萬元錢已經還給甲○等語明確（參本院卷第78頁），且
    核與張甲○證述100 萬元債務於3 個月後已由許張新琦清償
    完畢等語相符（參本院卷第68頁）。另參諸張甲○證述伊透
    過許張新琦對被告之借款僅100 萬元等語明確，以及被告不
    爭執其真正之受款人張新琦、面額15萬元之本票1 紙（發票
    日原為94年12月21日，因被告屆期無法還款而更正為同年月
    28日、95年2 月14日）、金額35萬元之借據1 紙（簽立日期
    94年5 月11日），均係其本人另向許張新琦借款所簽立（發
    ）之憑據，顯見，被告向許張新琦借款時，於每筆債務之發
    生均會簽立借據為憑證、或簽發本票以為擔保，則被告所辯
    編號3 之本票，係許瓊瓔騙伊說要持往伊母親靈前拜拜所用
    云云，即與其向來借款行事習慣不符。(4)此外，該紙編號3
    本票一直在證人許瓊瓔持有保管中，並於本院審理中當庭提
    示原本與被告閱覽無訛（參本院卷第77 頁） ，被告就許瓊
    瓔何以一直持有該紙100 萬元本票、其迄未於許張新琦後事
    辦畢後積極向許瓊瓔追討原本等情為任何舉證，則其所辯，
    即難採信。又被告亦不爭執編號3 之本票係在許張新琦去世
    後簽立交付許瓊瓔之事實，而被告若非因許瓊瓔持前100 萬
    元本票前來換開，豈能不回收舊本票而任意簽發該紙編號3
    之本票，其理至明。況，被告就其辯稱該紙本票係受許瓊瓔
    脅迫所簽發一節，迄無法舉證證明以實其說，即無從採信。
    (5)另偵卷第15頁雖有記載許瓊瓔說被告向張甲○借款200 萬
    元一語，惟與許瓊瓔於警詢，及其與張甲○於本院均證述被
    告僅向張甲○借款100 萬元等情（參警卷第19頁、本院卷第
    68 、72 、79頁）明顯不符，是證人許瓊瓔於本院證稱上開
    記載容為偵訊時口誤等情，核與積極證據相符，堪以採信。
  (三)綜上所述，被告確有未經庚○○同意或授權，意圖供行使之
    用，而偽造附表一編號1 、2 發票人為庚○○之本票、編號
    3 共同發票人為庚○○之本票進而行使，使人陷於錯誤以為
    擔保之行為，事證明確，犯行堪以認定，應依法論科。
二、本件被告行為後，刑法相關規定業經修正變更，並俱於民國
    95年7 月1 日施行，自應為新舊法之比較。再比較新舊法時
    應就罪刑有關之共犯、未遂犯、想像競合犯、牽連犯、連續
    犯、結合犯，以及累犯加重、自首減輕暨其他法定加減原因
    （如身分加減）與加減比例等一切情形，綜其全部罪刑之結
    果而為比較。且修正後刑法第2 條第1 項之規定，係規範行
    為後「法律變更」所生新舊法比較適用之準據法，故如新舊
    法處罰之輕重相同，即無比較適用之問題，非本條所指之法
    律有變更，即無本條之適用，應依一般法律適用原則，適用
    裁判時法。本件被告行為後，新法業已廢止（刪除）刑法第
    56條連續犯「連續數行為而犯同一罪名者，以一罪論。但得
    加重其刑至二分之一」之規定，此項刪除雖非犯罪構成要件
    之變更，但顯已影響行為人刑罰之法律效果，自屬法律有變
    更。經依附表二所示就罰金刑貨幣單位、罰金刑下限及連續
    犯等規定，整體比較新、舊法之結果，仍應適用較有利被告
    之行為時法即舊法論處。又想像競合犯認修正後第55條但書
    係科刑之限制，為法理之明文化，非屬法律之變更（參最高
    法院95年度第21次刑庭決議），應予敘明。次按，行使偽造
    有價證券以使人交付財物，如果所交付者，即該證券本身之
    價值，則其詐欺取財，為行使偽造有價證券行為所吸收，固
    不另成罪，惟如以偽造之有價證券供作擔保或作為新債清償
    而借款，則其借款之詐欺行為，為行使偽造有價證券以外之
    另一行為，二者間有方法結果關係，應以牽連犯論處（參最
    高法院85年度台上字第4557號、90年度台上字第5416號判決
    意旨）。
三、本件被告先後意圖供行使之用而偽造如附表一編號1 、2 發
    票人為「庚○○」之本票2 紙、編號3 共同發票人為「庚○○」之本票1 紙（共同發票人為戊○○○部分除外），再進
    而行使（編號1 、2 本票交付許張新琦、編號3 本票交付許
    瓊瓔），而本票係屬票據法所規定之有價證券，且其偽造編
    號1 、2 本票、編號3 本票先後係作為向張甲○借款、換開
    本票交付許瓊瓔借款之擔保所用，核被告所為，係犯刑法第
    201 條第1 項之意圖供行使之用而偽造有價證券罪、刑法第
    339 條第1 項之詐欺取財罪。再被告盜用「庚○○」印章蓋
    用印文、偽造「庚○○」之署押，為偽造有價證券之部分行
    為、階段行為；其偽造有價證券而行使，行使之低度行為，
    為其偽造之高度行為所吸收，均不另論罪。被告就編號1 、
    2 本票係於密接時間內一次接續偽造而成，仍僅論以一偽造
    有價證券罪。又被告就編號1 、2 本票、及編號3 本票先後
    2 次偽造有價證券之行為，均犯意相同、手段同一、時間緊
    接，所犯為構成要件相同之罪名，顯係基於概括犯意反覆為
    之，應依修正施行前刑法第56條連續犯之規定，僅論以一意
    圖供行使之用而偽造有價證券罪，並依法加重其刑。又其所
    犯借款擔保之詐欺取財、偽造有價證券二罪間，有方法、結
    果之牽連犯關係，依修正施行前刑法第55條後段規定，應從
    一重之偽造有價證券罪論處。爰審酌被告明知其未得庚○○
    之同意或授權，竟思利用其持有庚○○印章之機會，偽造本
    票後行使以獲取不法利益，非但侵害被害人財產權，更害及
    有價證券之交易安全，偽造之本票共3 紙，面額合計達200
    萬元，事後飾詞否認部分犯行，態度欠佳，且迄未清償債務
    或與被害人達成和解，惟念其前此尚無受刑之執行前科紀錄
    ，有台灣高等法院被告前案紀錄表在卷足參等一切情狀，堪
    認素行尚可，量處如主文所示之刑，以資懲儆。
四、至未扣案如附表一之偽造本票3 紙（現於許瓊瓔持有中），
    其中編號1 、2 本票（其上「庚○○」印文除外），既屬偽
    造之有價證券，依刑法第205 條規定，不問屬於犯人即被告
    與否，併應諭知均沒收之，且其上偽造「庚○○」之署押既
    隨同本票宣告沒收，不另重複宣告沒收。而就編號3 之本票
    ，共同發票人庚○○部分（除「庚○○」印文1 枚外）既屬
    偽造，應依刑法第205 條規定，宣告沒收。至於該本票上共
    同發票人戊○○○、發票日、受款人、到期日、面額等記載
    均為真正，仍屬有效之票據，並非偽造之本票，自不得宣告
    沒收（參最高法院93年度台上字第2715號、94年度台上字第
    1811號判決意旨）。另被告偽造附表一本票3 紙所盜用之印
    章1 枚，係庚○○所有，與該印章所蓋用於上開本票3 紙上
    之印文共3 枚，均屬真正，業經庚○○證述在卷，爰不另依
    刑法第219 條規定宣告沒收（參最高法院48年台上字第113
    號、第1533號、51年台上字第1054號、63年台上字第2770號
    判例意旨）。起訴意旨謂編號3 之本票亦應併予沒收等語，
    而未敘明其沒收範圍僅為共同發票人庚○○部分（不含「庚○○」印文1 枚），尚有誤會，附此敘明。
五、另因被告先後以其本人及庚○○名義簽發本票、借據，分向
    辛○○、丙○、許張新琦借款而屆期不還，辛○○、丙○及
    許張新琦之女許瓊瓔乃對被告、庚○○二人提出另涉犯詐欺
    取財犯行一節，經檢察官偵查結果，認被告並未施用詐術，
    而庚○○並未出面借款，尚非直接債務人，業於95年11月15
    日以95年度偵字第27710 號為不起訴處分確定，有該不起訴
    處分書在卷足憑，附此敘明。
據上論斷，應依刑事訴訟法第299 條第1 項前段，刑法第201 條
第1 項、第339 條第1 項、第55條、第205 條，修正前刑法第56
條，修正前罰金罰鍰提高標準條例第1 條前段，判決如主文。
本案經檢察官乙○○到庭執行職務。
中　　華　　民　　國　　96　　年　　4 　　月　　23　　日
　                刑事第二庭  審判長法　官  邱永貴
                                    法  官  楊筑婷
                                    法  官  李昆南
以上判決正本證明與原本無異
如不服本判決，應於送達後10日內，向本院提出上訴狀。
中　　華　　民　　國　　96　　年　　4 　　月　　23　　日
                                書記官  黃美玲
附錄本判決案論罪之法條：
刑法第201 條第1 項
意圖供行使之用，而偽造、變造公債票、公司股票或其他有價證
券者，處3 年以上10年以下有期徒刑，得併科3,000 元以下罰金
。
刑法第339條第1項：
意圖為自己或第三人不法之所有，以詐術使人將本人或第三人之
物交付者，處5年以下有期徒刑、拘役或科或併科1,000元以下罰
金。
┌──┬──┬─────┬────┬────┬───┬───┬───────┐
│編號│種類│票  號    │發票人  │票載發票│受款人│面額，│備   註       │                │
│    │    │          │        │日      │      │新台幣│              │                │
├──┼──┼─────┼────┼────┼───┼───┼───────┤
│01  │本票│287949    │庚○○  │95年4 月│甲○  │50萬元│除「庚○○」印│
│    │    │          │        │10日    │      │      │章、印文各1 枚│                  │
│    │    │          │        │        │      │      │不予沒收外，本│
│    │    │          │        │        │      │      │票應予沒收。  │                  │
├──┼──┼─────┼────┼────┼───┼───┼───────┤
│02  │本票│287950    │庚○○  │95年4 月│甲○  │50萬元│同上          │
│    │    │          │        │10日    │      │      │              │
│    │    │          │        │        │      │      │              │                       │        │              │      │      │        │        │
├──┼──┼─────┼────┼────┼───┼───┼───────┤
│03  │本票│657276    │庚○○、│95年4 月│甲○  │100 萬│本票上「庚○○│
│    │    │          │戊○○○│10日    │      │元    │」共同發票人部│
│    │    │          │        │        │      │      │分應予沒收。至│
│    │    │          │        │        │      │      │「庚○○」印章│
│    │    │          │        │        │      │      │、印文各1 枚均│
│    │    │          │        │        │      │      │不予沒收。    │
└──┴──┴─────┴────┴────┴───┴───┴───────┘
附表二：
┌───────────────────────────────────────────────┐
│附表：                                                                                        │
├──────┬─────────────┬─────────────┬───────┬────┤
│相關變更條文│行為時法（下稱舊法）之內容│裁判時法（下稱新法）之內容│比  較  理  由│備    註│
├──────┼─────────────┼─────────────┼───────┼────┤
│【罰金刑貨幣│依法律應處罰金、罰鍰者，就│民國94年1 月7 日法修正施行│刑法之貨幣單位│經按現行│
│單位之變更】│其原定數額得提高為2 倍至10│後，刑法分則編所定罰金之貨│由「元（指銀元│法規所定│
│罰金罰鍰提高│倍（刑法乃係定明10倍）。第│幣單位為新臺幣。94年1 月7 │）」變更為「新│貨幣單位│
│標準條例第1 │1 條所定得提高倍數之規定，│日刑法修正時，刑法分則編未│臺幣」，且刑法│折算新臺│
│條前段、第5 │於本條例修正後制定之法律，│修正之條文定有罰金者，自94│分則之罰金數額│幣條例第│
│條→刑法施行│不適用之；本條例修正前公布│年1 月7 日刑法修正施行後，│，亦視該分則先│2 條之規│
│法第1 條之1 │之法律，於本條例修正後修正│就其所定數額提高為30倍。但│前曾修正與否，│定折算後│
│第1 項、第2 │其罰金罰鍰數額或法律經全部│72年6 月26日至94年1 月7日 │而分別提高3 或│等值，是│
│項          │修正而其罰金罰鍰數額未予變│新增或修正之條文，就其所定│30倍。        │新法並未│
│            │更者，亦同。              │數額提高為3 倍。          │              │較有利。│
├──────┼─────────────┼─────────────┼───────┼────┤
│【罰金刑下限│罰金：（銀元）1 元以上。  │罰金：新臺幣1000元以上。  │罰金刑之下限，│舊法有利│
│變更】刑法第│                          │                          │由銀元10元即新│        │
│33條第5 款  │                          │                          │臺幣30元，提高│        │
│            │                          │                          │為新臺幣1000元│        │
├──────┼─────────────┼─────────────┼───────┼────┤
│【連續犯之適│連續數行為而犯同一罪名者，│廢止（刪除）              │修正前僅論以一│舊法有利│
│用】原刑法第│以一罪論。但得加重其刑至二│                          │罪。修正後論以│        │
│56條        │分之一。                  │                          │數罪。        │        │
├──────┼─────────────┴─────────────┴───────┴────┤
│整體比較結果│以舊法對於被告有利。                                                            │
└──────┴────────────────────────────────────────┘
